臺灣高等法院刑事判決
109年度上易字第1305號
上  訴  人  
即  被  告  鍾允昊原名鍾泰豐



選任辯護人  蔡岳龍律師
            黃立心律師
            郭桓甫律師  
上列上訴人因詐欺案件，不服臺灣桃園地方法院106年度易字第1
439號，中華民國109年3月24日第一審判決（起訴案號：臺灣桃
園地方檢察署106年度偵字第17684號、106年度偵字第17686號）
，提起上訴，本院判決如下：
    主  文
上訴駁回。
    事  實
一、鍾允昊於民國104 年起至105 年間，在址設臺北市○○區○○街
    0 段000 號之「老窩咖啡有限公司」（下稱老窩咖啡）擔任
    業務員，負責處理加盟主加盟前之初步商討事宜，為從事業
    務之人。明知自己無權代表老窩咖啡與加盟主簽約或決定加
    盟金額，待加盟主與其商討而確定加盟後，應由老窩咖啡負
    責人戴巧如決定加盟金額並與加盟主進行簽約，然鍾允昊竟
    在未得戴巧如之授權或同意下，意圖自己不法之所有，基於
    詐欺取財之犯意，於105 年5 月30日，在桃園市桃園區桃鶯
    路上之路易莎咖啡店內，向欲加盟老窩咖啡公司之游雅雯佯
    稱伊有權代表老窩咖啡公司與客戶簽約，且公司同意以新臺
    幣（下同）208 萬元之金額讓游雅雯之「老窩咖啡桃鶯店」
    進行加盟，並佯稱為逃避國稅局查稅，故加盟金必須匯款至
    其名下之銀行帳戶內再由其轉交給老窩咖啡。致游雅雯陷於
    錯誤，而與鍾允昊簽立「老窩咖啡有限公司輔導創業協議書
    」加盟契約，並於同年5 月31日、同年6 月15日及同年7月1
     日陸續匯款70萬元、80萬元及58萬元至鍾允昊所有之臺灣
    銀行桃園分行帳號000000000000號帳戶內。豈料鍾允昊收受
    上開款項後，並未實際替游雅雯為處理加盟事宜。嗣後游雅
    雯因遲遲未能至老窩咖啡實習，察覺有異，經詢問戴巧如後
    ，方才知悉鐘允昊並無代表老窩咖啡簽約之權等情。
二、鐘允昊另意圖自己不法之所有，基於詐欺取財之犯意，明知
    老窩咖啡並無透過減少裝潢成本，進而降低加盟費用之情形
    ，卻為從中牟利，而於103 年12月至104 年1 月23日間某日
    ，向計畫在新竹縣○○市○○○路000 號1 樓加盟開設「老窩咖
    啡竹北一店」之林忠楷佯稱，該店之裝潢工程交由其所認識
    之木工師傅廖年峰承包施作，即可降低裝潢成本，上開工程
    款為5 萬元，公司在計算加盟金時就會降低加盟費用，致林
    忠楷因而陷於錯誤，並於104 年1 月23日，在桃園市楊梅區
    之某便利商店內，交付現金5 萬元予鍾允昊，詎料鍾允昊並
    未將此筆款項交付予廖年峰，實際亦無因此有何降低加盟費
    用之情事，致林忠楷因而受有財產上之損害。
    理  由
一、程序事項
（一）按刑事訴訟法第159 條之1 第2 項規定：「被告以外之人
      於偵查中向檢察官所為之陳述，除顯有不可信之情況者外
      ，得為證據。」已揭示被告以外之人於偵查中向檢察官所
      為之陳述，原則上有證據能力，僅於顯有不可信之情況者
      ，始例外否定其得為證據。是被告如未主張並釋明顯有不
      可信之情況時，檢察官自無須再就該無例外情形為舉證，
      法院亦無庸在判決中為無益之說明。換言之，法院僅在被
      告主張並釋明有「不可信之情況」時，始應就有無該例外
      情形，為調查審認。至於同法第248 條第1 項前段所規定
      ，檢察官「訊問證人、鑑定人時，如被告在場者，被告得
      親自詰問」，係指「如被告在場者」，始發生「被告得親
      自詰問」情形。又同法條第2 項前段雖規定，「預料證人
      、鑑定人於審判時不能訊問者，應命被告在場」，惟其但
      書復規定，「但恐證人、鑑定人於被告前不能自由陳述者
      ，不在此限」。故依現行法，並未強行規定檢察官必須待
      被告在場，始得訊問證人、鑑定人，自不發生在偵查中應
      行交互詰問之問題。依上所述，被告以外之人在檢察官偵
      查中依法具結所為之陳述，除顯有不可信之情況者外，於
      審判中依刑事訴訟法第165 條第1 項規定合法調查者，即
      得為證據（最高法院101 年度台上字第3890號、102 年度
      台上字5204號、102 年度台上字第1963號判決意旨可資參
      照）。
（二）查被告鍾允昊及其辯護人於原審雖稱：證人游雅雯、林忠
      楷及戴巧如於偵訊時之證述，未經對質詰問，應無證據能
      力等語，惟依前揭說明，偵查中訊問證人依法本無庸對質
      詰問，亦未以被告在場未必要，且被告及辯護人僅泛言其
      等證言無證據能力，卻未能釋明證人游雅雯、林忠楷及戴
      巧如於偵查中之證述就外部情狀觀察，具有何顯不可信之
      情況，是應認證人游雅雯、林忠楷及戴巧如於偵查中之證
      述有證據能力。
（三）本判決所引用之非供述證據部分，與本案均有關聯性，亦
      無證據證明係實施刑事訴訟程序之公務員以不法方式所取
      得，依刑事訴訟法第158 條之4 之反面解釋，當有證據能
      力，本院復於審理時，提示並告以要旨，使檢察官及被告
      充分表示意見，自得為證據使用。
二、實體事項：
　　訊據被告固坦承，其於104 年至105 年間任職老窩咖啡擔任
    業務員，負責加盟主欲加盟老窩咖啡時之加盟事宜，游雅雯
    加盟桃鶯店時，其確有向她收取加盟費用共208 萬元，另於
    林忠楷竹北一店加盟時，亦有向林忠楷表示可以從中藉由降
    低裝潢成本，進而減少加盟金，而收取5萬元之情。然否認
    有何詐欺之犯行，辯稱：我自游雅雯收取的加盟金208 萬元
    均已交付給戴巧如，另就林忠楷5 萬元部分也確實已經交付
    予施作之木工云云。辯護人另辯以：被告確實有權限作加盟
    契約的簽約云云。經查：
（一）事實欄一部分
    1.被告於原審審理中坦承對於在105 年5 月30日曾代表老窩
      咖啡與游雅雯簽立「老窩咖啡有限公司輔導創業協議書」
      加盟契約，且游雅雯於同年5 月31日、同年6 月15日及同
      年7月1 日陸續匯款70萬元、80萬元及58萬元至其所有之
      臺灣銀行桃園分行帳號000000000000號帳戶內之事實（見
      原審易字卷四第35頁），且有老窩咖啡有限公司輔導創業
      協議書1 份及聯邦銀行匯款單影本3 紙於卷可佐（見106 
      年度他字第657 號卷一第26頁至第46頁、第59頁至第61頁
      ），此部分事實堪予認定。
    2.告訴人即證人游雅雯於原審審理時證稱：當初我們想加盟
      老窩咖啡是到老窩咖啡的總店去詢問，店員給了我被告的
      名片，跟我說加盟的事情就找被告處理，在商談加盟的過
      程中並沒有跟其他人接洽過，都只有跟被告商談，而被告
      並沒有說明其與老窩咖啡之間的關係，也沒有說自己是老
      窩咖啡的代理人或是提出老窩咖啡的授權資料，只有說所
      有加盟事宜都是由他負責，且我所拿到的被告名片上也有
      載明老窩咖啡，所以我不疑有他，被告原本跟我們簽立的
      第一份合約加盟金是218 萬元，後來約一個多月的時間都
      沒有任何動作，經我反應後，被告就說可以再給我們一些
      優惠，加盟金就從218 萬元改成208 萬元，起初被告說因
      為老窩咖啡正在被查稅，所以加盟金不能匯款到老窩咖啡
      的公司帳戶，要我直接將加盟金208 萬元全部均以現金方
      式交付給他，但我認為以現金交付對我沒有保障，因此我
      要求被告一定要給我帳號讓我匯款，但被告仍對我稱老窩
      咖啡因為被查稅無法提供老窩咖啡的公司帳戶，只能提供
      個人帳戶給我，後來我共分了三次匯款給被告，分別陸續
      匯款70萬元、80萬元及58萬元，總共是208 萬元；當初簽
      約是跟被告簽，簽約時契約上的甲方沒有老窩咖啡用印，
      對此我有跟被告確認，被告跟我說，我先和他簽約，然後
      他會將契約帶回公司，由公司用印也就是蓋大小章，從我
      跟被告談加盟到簽約，被告從頭到尾都只有提示這一份契
      約給我看，但在這份契約上面都沒有蓋公司大小章，後來
      簽約完被告也沒有拿給我有蓋老窩咖啡公司大小章的契約
      書；原本被告是跟我約定說簽約後兩個月可以開店，被告
      說先簽約然後付完款項之後，在開幕前一個月或前幾周會
      安排我們到總店去受訓兩個禮拜，但是因為被告一直拖延
      我們去受訓的時間，後來我就跟我先生鄭為元，還有我的
      員工直接到老窩咖啡的總店去，我們在那邊遇到了王振義
      ，王振義可能很訝異我們的出現，但有無訝異桃鶯店的存
      在我不知道，為此我們打電話給被告，被告跟我們說請我
      們先到附近晃晃，還跟我們說如果王振義有問，就請我們
      對王振義說，我們已經有先給被告40萬元了，但當時我沒
      有多問這40萬元是怎麼回事，之後我們有跟戴巧如聯絡上
      ，才知道被告原來沒有把加盟金交給老窩咖啡，然後我再
      去聯絡被告，被告要求我跟戴巧如說桃鶯店的加盟金為18
      0 萬元，戴巧如則是一直到我去時，才知道有老窩咖啡桃
      鶯店的存在，也表示並沒有收到被告交付的加盟金，當時
      桃鶯店還在裝潢中，機器尚未進駐，原料也還沒有進來，
      戴巧如後來跟我們說，她還是會將桃鶯店的加盟事情完成
      ，並且另外跟我重新簽立契約，這份新契約的乙方名義人
      是我先生鄭為元，戴巧如也說加盟金原本應該是要230萬
      元，但因為被告已經跟我們說好是180 萬元，於是在簽約
      時就用手寫將230 萬元的加盟金改成180 萬元，而我們多
      交給被告的28萬元則請我們自己向被告索要，我也有詢問
      戴巧如關於躲避查稅而必須將款項匯給被告的事情，但戴
      巧如表示正是因為公司在被查稅，所以更應該把加盟金匯
      入公司帳戶，公司並沒有將加盟金匯款到被告帳戶的需求
      ，而我後來有跟被告說戴巧如表示沒有收到加盟金的事情
      ，並要求被告將款項匯回給我，但被告並沒有把多收的款
      項匯回來給我等語（見原審易字卷三第81頁至第93頁）。
    3.老窩咖啡負責人即證人戴巧如於偵查及審理時證稱：被告
      在案發期間擔任老窩咖啡之業務員，工作內容為與加盟主
      在磨合期進行前期接洽，負責協助加盟主尋找店面、了解
      加盟主之需求等事項，正常加盟流程是先簽約，契約成立
      後向加盟主收取訂金，接著裝潢的工班才會進場，而被告
      會就加盟主想要的加盟金額度來與我溝通，與我一起討論
      該加盟金是否可以接受，但在我不同意的情況下，被告不
      能直接向加盟主報價，也就是說被告並無最終決定加盟金
      額度之權限，應該是經老窩咖啡公司方面確定加盟金的額
      度之後，被告再向加盟主報價，而加盟主依法律有審約權
      限，所以老窩咖啡會將沒有蓋公司大小章的合約書交給加
      盟主審閱，起初我們會與被告一同將未蓋公司大小章的契
      約交給加盟主審閱，後來就交由被告一人去轉交，如果加
      盟主同意加盟時，被告再會同加盟主來與公司聯繫，到了
      簽約時我才會在加盟契約書蓋上公司大小章，並將最後的
      簽約金寫在契約書上，並會要求透過匯款方式將款項匯入
      老窩咖啡之指定帳號，所以被告並無與加盟主簽約之權限
      ，公司也沒有授權被告代收加盟金；老窩烘培館雖曾被國
      稅局查稅，但因此我們後來還成立了老窩咖啡有限公司，
      老窩咖啡有限公司並沒有為了要避免查稅而讓加盟主把加
      盟金匯入被告帳戶之狀況，我們覺得正是因為遭到查稅更
      應該把加盟金匯進公司帳戶；在被告剛進入公司時，確實
      會提供輔導創業協議書供被告交給加盟主審閱等語，然在
      游雅雯的案子前，公司已經發現被告會自行影印合約書，
      公司提供的合約書都會在外皮上防水層，但是卷內相關合
      約書看不出來有無防水層，而且有些影印店會將文件拆開
      複印，我無法確定卷內游雅雯與被告所簽的合約書是否為
      公司提供，因此被告跟游雅雯所簽的輔導創業協議書我們
      並沒有直接承認該份契約的效力，而是選擇與游雅雯重新
      簽約，在這之前我們也有因為被告自行與他人簽約事後由
      公司承認之情況，公司會承認是為了保持公司的商譽及加
      盟主的信任，但公司都會否認被告在外自行簽的合約，另
      外再與加盟主重新簽約，在游雅雯即老窩咖啡桃鶯店的狀
      況，是被告先自行影印合約書與游雅雯簽立契約即「老窩
      咖啡有限公司輔導創業協議書」，而在游雅雯與老窩咖啡
      聯絡前，我並不知道有游雅雯這個加盟主存在，公司在此
      之前也沒有提供任何設備或原料給桃鶯店，是游雅雯打給
      我說她已經把錢交給被告卻遲遲無法營業，接著我打電話
      給被告才從被告那邊聽到游雅雯想要加盟的事情，因為被
      告與游雅雯所簽的那份契約我們沒有承認，所以公司事後
      有與游雅雯重新簽訂加盟契約，但游雅雯向我們表示，被
      告已向她說好加盟金為180 萬元且被告已向游雅雯收款，
      因此我們與游雅雯重新簽約時，約定的加盟金就是180 萬
      元，後來也沒有再請游雅雯再匯加盟金給公司，而游雅雯
      所付給被告的208 萬元加盟金，經過確認後，被告僅有將
      其中40萬元匯入公司，剩下金額並沒有匯進來等語（見10
      6 年他字卷第657 號卷一第64頁至第66頁、原審卷易字卷
      二第117 頁至第136 頁、第125 頁至第126 頁、易字卷三
      第95頁至第103 頁）。
    4.證人游雅雯與被告乃因為洽談本案桃鶯店之加盟事宜方才
      相識，生平無細故恩怨，實無構陷被告入罪之動機，且其
      就案發過程於偵查及審理時所為證述之內容均屬一致，其
      證述應具可信性；而證人戴巧如身為老窩咖啡之負責人，
      對於老窩咖啡加盟過程及細節，乃至於是否有授權被告與
      加盟主簽約等情，當屬最為了解之人，且就本案老窩咖啡
      桃鶯店之事發過程，戴巧如所為之證述與前開證人游雅雯
      所述兩者可互相核實，顯見所言非虛，是戴巧如之證詞亦
      屬可信。另從游雅雯之證述可知，當初與鄭為元因為被告
      遲遲未協助安排實習事宜，直接前往老窩咖啡總店而遇見
      王振義，此時被告才要求其向王振義表示有匯款40萬元給
      老窩咖啡，此金額與戴巧如所證稱，就老窩咖啡桃鶯店部
      分，自始僅有拿到被告交付40萬元，款項金額互核一致。
      再觀察游雅雯提出之「老窩咖啡有限公司輔導創業協議書
      」加盟契約可知（見106 年度他字第657 號卷一第26頁至
      第46頁），其上確實僅有游雅雯及被告（時名鍾泰豐）之
      用印，整份加盟契約中，未見老窩咖啡公司章及負責人戴
      巧如之用印，再比對老窩咖啡後續與游雅雯之丈夫鄭為元
      所簽之正式版「老窩咖啡有限公司加盟合約書」更可明顯
      發現，兩者明顯有別（見106 年度他字第657 號卷一第47
      頁至第58頁），上開兩份加盟契約書亦可與上開證人戴巧
      如及游雅雯之證述互相核實，益徵上開證人之證述為可採
      。
    5.綜合上開證人供述及物證，被告與游雅雯洽談老窩咖啡桃
      鶯店加盟事宜時，利用擔任老窩咖啡業務員之機會，明知
      自己無代表簽約之權利，對游雅雯施以詐術，使游雅雯陷
      於錯誤，誤認被告為有權代表老窩公司簽約之人，而與被
      告簽訂「老窩咖啡有限公司輔導創業協議書」加盟契約，
      並因此陸續匯款總計208 萬元之加盟金至被告所有之臺灣
      銀行桃園分行帳號000000000000號帳戶內，而未確實替游
      雅雯辦理加盟事宜，且後續僅將其中40萬元繳回老窩咖啡
      之事實，堪以認定。
    6.被告雖辯稱：我於案發時擔任老窩咖啡業務員，有權取得
      老窩咖啡之輔導創業協議書，並有以代理人與加盟主以輔
      導創業協議書為基礎，討論加盟簽約事宜的權限，也有洽
      談加盟金額及簽證合約書之權限，簽約過程我會先以代理
      人與加盟主簽訂契約，由我在代理人欄位進行簽署後，再
      將一式二份之合約書帶回公司處理，因老窩咖啡遭到國稅
      局查稅，因此戴巧如會授權我先向加盟主收款，收款方式
      可能是以現金，也可能是以匯款或是票款，之後再由我將
      款項以現金或匯款方式轉交給戴巧如，我在老窩咖啡擔任
      多年業務員均是如此辦理，因此上述業務均屬老窩咖啡公
      司之授權範圍，而本件游雅雯洽談加盟之過程，我均有回
      報戴巧如或王振義，因此老窩咖啡總部對此均應知悉，而
      之所以會請游雅雯將款項匯入我的帳戶也是因為前述老窩
      咖啡遭到查稅，戴巧如想要避稅的緣故，向游雅雯收到的
      208 萬元，我除已經匯款40萬元給老窩咖啡外，剩下收到
      的加盟金168 萬確實也均已交付戴巧如云云。
    7.惟從本案游雅雯提出與被告簽訂之「老窩咖啡有限公司輔
      導創業協議書」明顯可以看出，與戴巧如與鄭為元簽訂之
      加盟合約書，二者擡頭即有不同。且上開協議書其上並無
      老窩咖啡的公司大小章，僅有被告以老窩咖啡之公司代理
      人身分用印於上，與加盟合約書有老窩咖啡的公司大小章
      亦屬有別。對此部分被告雖辯稱：老窩咖啡有授權其以代
      理人身分先行簽約，後續再帶回老窩公司更換有用公司大
      小章之正式契約云云。然所謂此種授權被告先以公司代理
      人簽約進而再由公司追認更換正式契約之方式，不僅與被
      告向游雅雯所稱，會在雙方先行簽約後再由被告將所簽之
      契約帶回公司補蓋老窩公司大小章之說法明顯有所出入外
      ，再者老窩公司負責人戴巧如也明確證稱：我們沒有請被
      告擔任代理人，被告只有做業務，他並沒有做代理，只要
      被告有於契約代理欄位簽署代理的合約，我都會要求他換
      掉並且重新簽約，這樣的情況有很多家，被告並沒有得到
      公司的授權，我後續會願意將契約更換成有公司大小章的
      正式合約，這是為了公司的名譽及信用等語（見原審易字
      卷三第99頁、第102 頁至第103 頁），並就被告所提出之
      多份加盟契約觀察，其上僅有老窩咖啡之公司大小章，未
      有被告於代理人欄位簽名之狀況，且若被告所稱後續會再
      行換約之說法為真，理應會有加盟主先後與被告及老窩咖
      啡簽約，共計兩份契約之情況，然遍尋卷內並無此種兩份
      前後契約並陳之情形，而本案老窩咖啡桃鶯店，被告除未
      能提出提出換約後之正式契約以實其說外，也未能拿出同
      時蓋有老窩咖啡之公司大小章及其以公司代理人身分用印
      之契約來證明其辯詞為實在，是被告此部辯詞顯非可採。
    8.再者，被告雖提出蓋有大小章之空白老窩咖啡烘培館輔導
      創業協議書一份（見原審易字卷一第35頁至第56頁），欲
      證明老窩咖啡確實有授權被告與加盟主討論簽約事宜。然
      對於該份文件，戴巧如於審理時證稱：該份契約已經蓋有
      公司大小章，並不是公司提供給被告拿給加盟主審約用的
      文件，上開合約所使用的公司印則是「老窩咖啡烘培館」
      的印章，但是合約裡面匯款帳戶則為「老窩咖啡有限公司
      」，二者明顯不符，且因老窩咖啡已經改名為「老窩咖啡
      有限公司」，公司章應該要是「老窩咖啡有限公司」而不
      應該是「老窩咖啡烘培館」才對等語（見原審易字卷二第
      124 頁至第125 頁），而此文件確實存在公司印章與甲方
      名義人不符之情況，另依證人戴巧如前開證述可知，被告
      實有與加盟主討論簽約事宜之權，重點在於被告並無決定
      最後加盟金數額及簽約之權限，是被告此處辯解之論點顯
      有誤解，重點應在於被告縱使持有此份文件，也不能率然
      推斷被告確實有取得決定加盟金及代表公司簽約與加盟主
      之權限。
    9.被告雖再提出與戴巧如間之LINE通訊對話紀錄、無摺存款
      及票據存款等證據，試圖證明其確實有替老窩咖啡收受加
      盟金款項之權限。然證人戴巧如於審理時明確證稱：這些
      對話紀錄是我在請被告幫我把加盟金追回，這是因為被告
      都跟加盟主說公司遭到查稅，所以錢不能匯到公司，事後
      才知道錢都是進到被告口袋，被告又跟我說，加盟主有很
      多原因不能給付款項給公司，我才會好聲好氣的請被告去
      請加盟主把錢匯給公司，至於被告出示的匯款清單是我寫
      的，這是為了要跟被告對帳，被告跟我說加盟主因為貸款
      或是合夥的關係，匯款比較慢，所以無法依約匯款，這樣
      匯款方式都是被告私下跟加盟主說可以這樣，但大部分的
      錢都是被告自己現金存款進去的，因為加盟主的錢都是先
      交給被告，然後被告再以現金存款方式存入公司帳戶等語
      （見原審易字卷二第129 頁至第130 頁）。是上開證據縱
      可證明，戴巧如確實有請被告向加盟金催討加盟金並要求
      被告將收到之款項匯入公司帳戶，然並不代表被告已獲得
      公司授權收款。同理，雖被告、游雅雯及戴巧如對於被告
      確實有匯款40萬元給戴巧如一事並不爭執，然此僅可證明
      被告確實有自游雅雯收取加盟金之事實，亦無法推論老窩
      咖啡確實有授權被告向各加盟店收取加盟金，且本案被告
      自游雅雯處收取之加盟金總額為208 萬元，於本案中僅能
      就40萬元提出匯款資料，剩餘168 萬元部分，被告雖提出
      與戴巧如之對話記錄，而欲證明剩餘168 萬元早已給付予
      老窩咖啡，然而被告如為避嫌，理應於收取加盟金之後，
      即應全數繳回公司入帳，豈有僅匯入40萬元，其餘款項充
      供代墊款之理。且被告對此部分代墊款項，不僅未能提出
      逐筆帳目以供核實，且因被告提出之帳目資料混雜，其所
      聲稱之代墊款項是否是由游雅雯之加盟金所支出亦難以確
      認，因此尚難遽僅憑被告片面辯解，遽認被告確實已將所
      收到款項如數繳回老窩咖啡。
   10.辯護人於本院另聲請傳喚證人即老窩咖啡苗栗店負責人林
      佳儀，證稱：我大約四、五年前加盟，我們談加盟的事是
      找鍾先生，之後加盟金及簽約過程都只有跟鍾先生見面，
      加盟金額也是跟被告談，裝潢部分也是。簽約之後加盟金
      全部都是直接交給鍾先生，記得約一百六十幾萬，裝潢期
      間有到總公司受訓一個月。受訓時有看到老窩咖啡老闆及
      老闆娘，簽約時我記得契約上是被告簽代理人，沒有公司
      大小章，後面我們有重新簽過，有新的版本，我只記得新
      的是跟小如姐（指戴巧如）簽的，正式合約有公司大小章
      ，不管進出貨或重新簽約都是找小如姐，王振義負責咖啡
      烘培及咖啡領域的專業問題，其他業務都是戴巧如在處理
      等語（本院卷第89頁至95頁）。可知，證人林佳儀加盟當
      時，也是由被告出面負責簽約前之洽談工作，並由被告以
      代理人身分，先簽一份協議書，之後，再由戴巧如出面，
      以公司負責人身分簽約，並正式蓋上公司大小章。從而，
      證人林佳儀上開證言，僅能證明苗栗店加盟事宜，亦係由
      被告先與加盟主洽談細節，並先由被告以代理人身分簽一
      份協議書，讓加盟主先行閱覽合約內容，最終仍需要由公
      司負責人出面簽訂正式的加盟合約書，從而，被告先行與
      證人林佳儀洽談及簽訂協議書乙節，不能據以證明被告有
      代表公司簽訂正式加盟合約之權限甚明。
　　⒒辯護人另辯以：本案老窩咖啡鶯桃店最後順利開展，游雅
      雯並未受有任何損失，自難成立詐欺取財罪云云。然游雅
      雯加盟老窩咖啡之加盟金經戴巧如於後續正式簽約可知，
      實際僅需180 萬元，實則被告就溢收款項28萬元部分已構
      成詐欺取財，再者老窩咖啡桃鶯店後續能順便開店，並非
      被告實際將加盟金全數交予老窩咖啡進而開設完成，被告
      實際僅繳回加盟金40萬元，此部分認定已如前述，就展店
      所需的其餘140 萬元，實乃老窩咖啡為維護商譽而自行處
      理，若非老窩咖啡先行填補，老窩咖啡桃鶯店早已無法順
      利開店，豈能倒果為因，反認為游雅雯未受到任何損害，
      辯護人前開所辯，應無可採。被告於事實欄一所為之犯行
      ，實堪認定。
（二）事實欄二部分
    1.被告於原審審理時對於104 年時曾向林忠楷稱可以從中協
      調裝潢木工，使木工降低報價，進而減少加盟金，並因此
      於104 年1 月23日於桃園市楊梅區某超商收受林忠楷交付
      之5 萬元現今金之事實坦承不諱（見原審易字卷一第104 
      頁反面至第105 頁、卷四第36頁至第37頁），此部分應首
      堪認定。
    2.告訴人即證人林忠楷於原審審理時證稱：103 年下半年時
      我想要加盟老窩咖啡，想開老窩咖啡竹北一店，起初王振
      義跟我說加盟金至少要兩百萬元起，詳細金額則要看店面
      大小確定，然後就在我要跟戴巧如簽約的前一天，被告打
      電話跟我說，因為我們這家店的面積比較大所以簽約金要
      290萬元，但如果我能給他10萬元，他就可以再去幫我殺
      價，但後來我表示手頭上只有5 萬元，被告也同意用5 萬
      元為代價，當天晚上我就交付給被告5 萬元，被告說這筆
      5 萬元隔天早上就會給負責裝潢的木工廖年峰，然後廖年
      峰會向老窩咖啡降低裝潢報價，這樣加盟金就會有殺價的
      空間，隔天我就與戴巧如約簽約，最後加盟金則是270 萬
      元，因為在簽約之前老窩咖啡方面並沒有告訴我確切的加
      盟金是多少，只有跟我說會再請被告跟我談，所以被告跟
      我說交給他5 萬元可以降低加盟金時，我有相信他，被告
      也有跟我說5 萬元已經交給了廖年峰，隔天也就是我簽約
      當天看到契約所載的加盟金是270 萬元時，以為這就是經
      過殺價後的價格，於是我也沒有再向戴巧如確認或殺價，
      直到我在老窩咖啡的LINE群組中發現，很多人都遭被告詐
      騙時，我才想起這件事情，於是我向戴巧如確認加盟金，
      戴巧如跟我說從頭到尾都是270 萬元，從來沒有290 萬元
      的合約等語（見原審易字卷二第223 頁至第232 頁）。
    3.老窩咖啡竹北一店之裝潢木工即證人廖年峰於審理時證稱
      ：我自101 年起與王振義接洽後開始替老窩咖啡做木工裝
      潢，幫老窩咖啡做裝潢都是先進場施作，沒有先估價，等
      裝潢做完之後，我會會用手機拍照後以LINE傳給王振義，
      向王振義報價，然後由老窩咖啡付款給我，我不會在加盟
      店簽約前就告訴老窩咖啡總公司每間加盟店的裝潢費用，
      也不會事先進行裝潢費用的估價，竹北一店的裝潢過程跟
      其他老窩咖啡的過程不同處只有在廁所部分是林忠楷另外
      追加付款的，而被告跟我接洽的過程中並沒有要求過我降
      低裝潢費的報價，也沒有以5 萬元為代價要降低裝潢費用
      ，在竹北一店這次的裝潢過程中，我沒有拿過被告給的5
      萬元等語（見原審易字卷二第248 頁至第253 頁）。
    4.觀諸上開證詞，被告於林忠楷欲加盟老窩咖啡時，對林忠
      楷施以詐術，佯稱可以從中協商降低裝潢成本，進而使林
      忠楷陷於錯誤而交付5 萬元給被告，被告則趁機將5 萬元
      納為己有，使林忠楷因而受有財產上損失等情應堪確認。
    5.被告雖辯稱：我當初是詢問木工廖年峰之後，木工說如果
      給他5 萬元，他可以降低成本25萬元，因此我有向林忠楷
      收了5 萬元，後來是現金交付5 萬元給廖年峰，但是是何
      時交付我已經不記得了，大約是在跟林忠楷收到款項後的
      一兩週內，後來廖年峰確實也有去施作林忠楷竹北一店的
      裝潢，後來確實也有折讓25萬元加盟金給林忠楷云云。然
      而從上開證人林忠楷及廖年峰之證詞可知，所謂透過降低
      裝潢成本進而降低報價可減少加盟金之說詞，乃被告片面
      杜撰，廖年峰未曾有此提議，且廖年峰亦明確證稱其未曾
      拿到被告所給的5 萬元，另林忠楷亦證稱，經其向老窩咖
      啡求證後，加盟金自始都是270 萬元，意即於老窩咖啡竹
      北一店實未曾有因降低裝潢成本而致加盟金減少之情。再
      者被告所謂已將款項交付廖年峰之事實，僅有被告片面說
      詞，無任何客觀憑據可供佐證。被告上開所辯，顯為脫免
      刑責而杜撰之詞，要無可採，是被告就事實欄二犯行部分
      ，亦堪認定。
（三）證據調查之駁回
    1.按當事人、代理人、辯護人或輔佐人聲請調查之證據，法
      院認為不必要者，得以裁定駁回之。下列情形，應認為不
      必要：一、不能調查者。二、與待證事實無重要關係者。
      三、待證事實已臻明瞭無再調查之必要者。四、同一證據
      再行聲請者，刑事訴訟法第163 條之2 定有明文。查被告
      辯護人另聲請傳喚證人王振義、管清薇等人到庭詰問。
    2.然王振義與戴巧如係夫婦，依證人林佳儀上開證言，王振
      義在公司係負責咖啡豆烘焙等專業事項，業務均由戴巧如
      負責，戴巧如才是公司實際上負責人。則戴巧如既於原審
      已到庭作證，就公司加盟事項證述詳確，自無再傳證人王
      振義之必要。另證人管清薇部分，依聲請書所載，其待證
      事實與證人林佳儀部分雷同，且其因未找到適合店面以及
      與房東房租未談妥，嗣後未實際開成，故亦無傳喚之必要
      。是被告辯護人此部分之聲請調查證據事項，本院認核無
      調查必要性，應予駁回。
（四）綜上所述，本件事證已臻明確，被告上揭犯行均堪認定，
      自應依法論科。
三、論罪科刑
（一）核被告就事實欄一、二之犯行，均係犯刑法第339 條第1
      項之詐欺取財罪。
（二）被告二次所犯之詐欺取財罪間，犯意各別、行為互殊，應
      予以分論併罰。
 四、上訴駁回之理由：
 　　原審詳查後，認被告上開犯行明確，並爰審酌被告正值壯
      年卻不思以正途獲取財物，竟為圖一己私利，利用任職老
      窩咖啡機會以事實欄所載之方式訛詐財物，罔顧加盟主之
      信賴，亦嚴重破壞老窩咖啡之名譽，所為實非足取，且被
      告犯後矢口否認犯行，亦未賠償告訴人分毫，更未曾試圖
      與告訴人達成和解，犯後態度欠佳，兼衡被告於本案詐取
      所得之金額、其教育程度、家庭經濟生活狀況等一切情狀
      ，分別量處有期徒刑一年二月、二月，並就所處有期徒刑
      二月部分，諭知易科罰金之折算標準。另說明：
（一）按犯罪所得，屬於犯罪行為人者，沒收之。但有特別規定
      者，依其規定；前項之沒收，於全部或一部不能沒收或不
      宜執行沒收時，追徵其價額；犯罪所得已實際合法發還被
      害人者，不予宣告沒收或追徵，刑法第38條之1 第1 項、
      第3 項、第5 項定有明文。次按宣告前2 條之沒收或追徵
      ，有過苛之虞、欠缺刑法上之重要性、犯罪所得價值低微
      ，或為維持受宣告人生活條件之必要者，得不宣告或酌減
      之，刑法第38條之2 第2 項定有明文。
（二）查事實欄一被告所犯詐欺部分，被告先自游雅雯處收受20
      8 萬元之加盟金，後已將其中40萬元交予老窩咖啡之情，
      業經證人戴巧如證述如上，本案被告所犯詐欺取財罪為即
      成犯，意即被告向游雅雯詐得208 萬元時犯行便已為既遂
      ，是被告於本案事實欄一部分之犯罪所得應為208 萬元，
      惟被告於犯罪既遂後，為避免東窗事發另將其中40萬元交
      付老窩咖啡，且此部分亦經老窩咖啡認定為游雅雯加盟金
      之一部，後續也未向游雅雯收取加盟金，本於刑法沒收制
      度之核心概念係立基於在於剝奪犯罪行為人之實際犯罪所
      得（原物或其替代價值利益），使其不能坐享犯罪成果，
      則被告已交付之40萬元之利益既已非由被告領受，若仍將
      此部分計入不僅與立法本意相違且過苛之虞，是事實欄一
      之應為沒收諭知之犯罪所得計算，應扣除已交付老窩咖啡
      之40萬元，而為168 萬元；另事實欄二被告所犯詐欺部分
      之犯罪所得，則為被告向林忠楷收受之工程款5 萬元。
（三）綜上，被告之犯罪所得總計共173 萬元，爰依刑法第38條
      之1 第1 項前段規定宣告沒收，於全部或一部不能沒收或
      不宜執行沒收時，依同條第3 項規定，追徵其價額。
（四）未扣案之老窩咖啡有限公司輔導創業協議書，屬被告用以
      詐騙加盟主游雅雯之犯罪工具，本應予以宣告沒收，然就
      老窩咖啡桃鶯店之加盟，游雅雯與老窩咖啡負責人戴巧如
      已重新簽約，是該份未經合法授權而簽立之輔導創業協議
      書並不具任何法律上效力，除另使刑事執行程序開啟之外
      ，對於被告犯罪行為之不法、罪責並無影響，復無礙被告
      刑度之評價，對於沒收制度所欲達成或附隨之社會防衛亦
      無任何助益，欠缺刑法上重要性，更可能因刑事執行程序
      之進行，致被告另生訟爭之煩及妨礙公眾利益，是本院認
      無沒收或追徵之必要，爰依刑法第38條之2 第2 項之規定
      ，均不予宣告沒收。
　　　核原審認事用法均無違誤，量刑亦頗適當，應予維持。被
      告上訴，仍執陳詞，否認犯罪，核無理由，應予駁回。
據上論斷，應依刑事訴訟法第368條，判決如主文。
本案經檢察官黃建銘提起公訴，檢察官許祥珍到庭執行職務。
中　　華　　民　　國　　109 　年　　9　　月　　10　　日
                  刑事第八庭  審判長法　官  陳世宗
                                    法　官  周明鴻
                                    法　官  呂寧莉
以上正本證明與原本無異。
不得上訴。
                                    書記官  蔡慧娟
中　　華　　民　　國　　109 　年　　9 　　月　　10　　日
附錄:本案論罪科刑法條全文
中華民國刑法第339條
（普通詐欺罪）
意圖為自己或第三人不法之所有，以詐術使人將本人或第三人之
物交付者，處5年以下有期徒刑、拘役或科或併科50萬元以下罰
金。
以前項方法得財產上不法之利益或使第三人得之者，亦同。
前二項之未遂犯罰之。